【裁判字號】    90,易,1674
【裁判日期】    901218
【裁判案由】    竊佔
【裁判全文】
臺灣桃園地方法院刑事判決                          九十年度易字第一六七四號
    公  訴  人  臺灣桃園地方法院檢察署檢察官
    被      告  乙○○
右列被告因竊佔案件，經檢察官提起公訴（八十九年度偵續字第一四九號），本院判
決如左：
    主      文
乙○○無罪。
    理      由
一、公訴意旨略以：乙○○與彭阿俊係兄弟，丁○○係彭阿俊之子，乙○○與彭阿俊
    因自耕地持分交換，均為桃園縣楊梅鎮○○段水尾小段一六號土地之共有人，分
    別持分二五○○分之五九，後彭阿俊死亡，其土地即由丁○○等子女繼承（未為
    繼承登記），未料乙○○竟於八十九年五月間，竟意圖為自己不法利益，未經共
    有人之一丁○○同意而在上開土地建築倉庫使用，益足以侵害丁○○對共有土地
    之管理使用，因認被告乙○○涉犯刑法第三百二十條第二項之竊佔罪嫌云云。
二、按犯罪事實應依證據認定之，無證據不得推定其犯罪事實，又不能證明被告犯罪
    者，應諭知無罪之判決，刑事訴訟法第一百五十四條及第三百零一條第一項分別
    定有明文。又刑事訴訟法上所謂認定事實之證據，係指足以認定被告確有犯罪行
    為之積極證據而言，該項證據自須適合於被告犯罪事實之認定，始得採為斷罪資
    料；事實之認定應憑證據，如未發現相當證據，或證據不足以證明，自不能以推
    測或擬制之方法，以為裁判之基礎。最高法院二十九年上字第三一○五號、四十
    年台字第八六號分別著有判例可資參照。
三、訊問被告乙○○固坦承有在系爭之桃園縣楊梅鎮○○段水尾小段一六號土地上種
    菜及建倉庫之事實，但否認有何竊佔之犯意，先後辯稱：係丁○○之母允諾其使
    用，及該部分土地係屬其兄甲○○分管，並經甲○○同意各等語。而公訴人認被
    告乙○○涉有竊佔罪嫌，則係以被告乙○○與告訴人丁○○均為共有人，本件共
    有土地並不能證明有分管契約之成立或約定，且土地共有人對共有物之權利是概
    括及於共有物之各部分上，被告雖係共有人之一，但在共有人未為任何分管協定
    下，自行使用收益共有物之一部分，其顯有竊佔之主觀不法利得意圖等語為其主
    要之論罪依據。惟按刑法第三百二十條第二項竊佔罪之成立，除須行為人有竊佔
    他人不動產之客觀事實外，並須有意圖為自己或第三人不法利益之主觀要素為其
    構成要件。又共有之土地倘無分管約定，各共有人自得對於共有之物有按其應有
    部分使用收益之權利（民法第八百十八條），共有人間就使用範圍衍生之糾紛，
    屬其土地所有權行使時，是否逾越其應有部分之權限，致損害其他共有人之管理
    、使用、收益權，亦即共有人行使土地所有權是否逾越其應有部分之民事上紛爭
    而已，而與刑法竊佔罪之要件有間，合先敘明。
四、本院查，本件被告乙○○與告訴人丁○○之父彭阿俊及該二人之兄甲○○，就系
    爭之桃園縣楊梅鎮○○段水尾小段一六號土地各持份二五○○分之五九，及前開
    被告乙○○在該共有土地上種菜及建倉庫，各使用五十二及三十六平方公尺等之
    事實，業經檢察官於偵查中勘驗現場，復囑託楊梅地政事務所為測量在案，分別
    有土地登記簿謄本、勘驗筆錄與土地複丈成果圖各乙件，及照片十幀在卷可憑。
    則以本件共有土地面積一二八三六平方公尺，換算被告乙○○持份比例為三０三
    平方公尺，則客觀上其前開使用之面積並未超過其應有部分之範圍，甚為明確。
    至其主觀上是否有不法所有之意圖，則應以系爭共有土地是否有分管之約定為斷
    。經查，本件被告乙○○建築倉庫所使用之部分，係屬肥寮，依被告乙○○所提
    分家書第第二條規定應全部由甲○○所得，亦即由其分管，嗣並經甲○○同意被
    告乙○○在其上建築倉庫等情，業經證人甲○○及其子彭勝康到庭證述明確，並
    有分家書影本乙件在卷可按。則被告乙○○在該證人甲○○分管之土地上得其同
    意建築倉庫，主觀上即難認有何不法所有之意圖甚明。雖告訴人丁○○不承認證
    人甲○○及彭勝康前開證言，陳稱被告蓋房子（指前開倉庫）的地方，伊九歲就
    種菜來賣等語。但其亦無法否定該分家書之真正（見本院九十年十二月四日審判
    筆錄），亦不能提出何等證明足證該部分土地應由其分管，所陳自不足採。次查
    ，被告乙○○另菜園使用之五十二平方公尺部分，依照片所示並無興建牆垣或其
    他永久性工作物以排除其他共有人之共同管領權利（至其所架設之簡易圍籬應僅
    係防止人獸毀損蔬菜之用），衡諸常情，應僅係地力之利用而已，難認客觀上有
    直接支配管領之事實，即不符竊佔之要件。況該部分土地原係屬晒穀場，依告訴
    人丁○○固指訴係屬伊父親彭阿俊之二兄彭阿賢所分得，亦應由伊兄弟繼承等語
    。然證人彭貴盛、彭謝秀英、丙○○均各於警偵訊中證稱晒穀場係一人一半等語
    ，則告訴人丁○○前開全部應由其兄弟分管之指述即難置信。此外，證人彭勝球
    亦於警訊中證稱，該地原使用人為甲○○、乙○○及彭阿俊，是否有協議歸何人
    如何使用，伊並不知情等語。凡此，均不得證認被告乙○○種菜部分之土地係由
    告訴人丁○○兄弟分管。雖公訴人以該土地部分並無任何分管協定，而為被告乙○○不利之認定。惟揆之前揭說明，本件菜園部分之土地既不能證明應由何人分
    管，被告乙○○所實際使用之面積又未超過其應有部分之比例，其自得對於共有
    之物有按其應有部分使用收益之權利（民法第八百十八條），難認其有何不法所
    有之意圖。縱其他共有人之一之告訴人丁○○認為被告乙○○已逾越其應有部分
    之權限，致損害其他共有人之管理、使用、收益權，即共有人間就使用範圍衍生
    糾紛，亦洵屬共有人行使土地所有權是否逾越其應有部分之民事上紛爭而已，而
    與刑法竊佔罪之要件有間，不得遽以該罪相繩。末按，本件被告乙○○使用系爭
    土地之倉庫及菜園部分，均已予拆除及剷平，有照片十五幀在卷可參，且為告訴
    人丁○○所不爭，可認縱有民事上之侵害事實，亦已不存在，附此說明。
五、此外，復查無其他積極證據足資證明被告乙○○確有公訴人所指之竊佔犯行，是
    不能證明被告犯罪，依法應諭知其無罪之判決。
據上論斷，應依刑事訴訟法第三百零一條第一項，判決如主文。
本案經檢察官林秀菊到庭執行職務。
中      華      民      國      九十      年      十二     月    十八   日
                                臺灣桃園地方法院刑事第五庭
                                  法      官    江  德  民
右正本證明與原本無異。
如不服本判決，應於判決送達後十日內向本院提出上訴狀( 應附繕本 )，上訴於
臺灣高等法院。
                                  書  記  官    李  劍  龍
中      華      民      國      九十      年      十二     月    二十   日


司法院資訊處製作；財團法人民間司法改革基金會備份。
